臺灣高等法院高雄分院刑事判決　　　　96年度交上易字第12號
上　訴　人
即　被　告　丁○○
　　　　　　甲○○原名林穎聰.
上列上訴人因業務過失傷害案件，不服臺灣屏東地方法院94年度
交易字第122 號中華民國95年11月30日第一審判決（起訴案號：
臺灣屏東地方法院檢察署94年度調偵字第57號），提起上訴，本
院依簡式審判程序判決如下：
    主  文
原判決撤銷。
丁○○、甲○○從事業務之人，因業務上之過失傷害人致重傷，
各處有期徒刑陸月，如易科罰金，均以銀元佰元即新臺幣玖佰
元折算壹日。
    事  實
一、丁○○係設在高雄縣鳳山市○○街56號1 樓，以登記水產品
    零售業為營業項目之「上青企業行」之實際負責人，就該商
    號日常營業工作範圍，並以指揮、管理員工、司機執行買賣
    、採補水產等營業相關事項為其經營輔助性質之附隨業務；
    甲○○（原名林穎聰）受僱於丁○○，在上開商號擔任貨車
    司機，以駕駛小貨車往返載送水產為其日常業務。丁○○於
    民國93年8 月2 日下午，為向張東立位於高雄市楠梓區所經
    營之魚塭購買養殖之活蝦，明知其身為商號實際負責人，並
    為商號所有貨車之管理支配權人，對於指派、調度員工執行
    工作之內容，及其車輛使用方式之安全性，應為相當之注意
    ，避免造成員工及他人生命、身體之危險；又其與甲○○均
    應注意小貨車附載人員除駕駛外，不得超過2 人，框式貨車
    後車廂不得載人，依當時情形亦無不能注意情事，而均疏未
    注意，丁○○竟指派班長黃長成召請丙○○、戊○○、乙○○及綽號「阿嘉」及1 名不詳姓名女工等5 名抓蝦工人前往
    張東立上開魚塭抓蝦，並指派甲○○該商號所有之車牌號碼
    6000－FD號自用小貨車載送。甲○○在出車前先於屏東縣佳
    冬加油站附近之輾冰廠打冰，再於上開加油站集合搭載丙○○、戊○○、乙○○等5 名抓蝦工人至張東立之魚塭，迨當
    日抓蝦工作完峻後，甲○○駕駛上開框式自小貨車，貨車後
    廂（並無架設頂棚）搭載蝦貨及丙○○、戊○○、乙○○及
    綽號「阿嘉」等抓蝦工人，於沿國道3 號高速公路外側車道
    ，由北往南行駛返回屏東縣佳冬鄉時，於同日23時5 分許，
    行經427.4 公里南下處（位於屏東縣林邊鄉境內）時，上開
    小貨車右後輪爆胎而翻覆，因而造成丙○○受有頭部外傷併
    顱骨骨折、顱內出血及氣腦、頭皮及左耳撕裂傷併頭皮缺失
    、左側顴骨骨折等傷害；戊○○受有頭部外傷併顱內出血及
    右側坐骨骨折等傷害；乙○○則受有左橈骨尺骨骨折，因癒
    合不良而左肘以下截肢之重傷害。
二、案經丙○○、戊○○及乙○○訴請臺灣屏東地方法院檢察署
    檢察官偵查起訴。
    理  由
一、上開事實，業據上訴人即被告丁○○、甲○○於本院審理時
    供承不諱，核與告訴人丙○○、戊○○、陳乙○○分別於警
    詢、偵查中及本院審理時指訴，證人張東立、黃長成於偵查
    中結證及情節相符，並有國道公路警察局第五警察隊製作之
    道路交通事故現場圖、道路交通事故調查報告表(一)(二)及現場
    照片18幀（見警卷第29頁至第41頁）在卷可參。而本件車禍
    致搭乘框式小貨車之抓蝦工人丙○○受有頭部外傷併顱骨骨
    折、顱內出血及氣腦、頭皮及左耳撕裂傷併頭皮缺失、左側
    顴骨骨折等傷害；戊○○受有頭部外傷併顱內出血及右側坐
    骨骨折等傷害；乙○○受有左橈骨尺骨骨折，因癒合不良而
    左肘以下截肢之重傷害等情，此有高雄醫學大學附設中和紀
    念醫院出具之丙○○及戊○○診斷證明書、長庚紀念醫院高
    雄分院出具之乙○○診斷證明書各1 紙及乙○○左手手肘以
    下截肢照片1 幀附卷可參（分別見警卷第17頁至第19頁、94
    年度調偵字第57號偵查卷第4 頁）。
二、按因科技進步，以機械為動力之車輛對於社會大眾生命、財
    產安全雖足以形成高度之風險，然考量社會文明、交通便利
    等更大利益，現代社會對於從事該等危險之行為均仍予容許
    ，並於規範上賦予從事之人以較高之注意義務而控制其風險
    。質言之，從事駕駛動力機械車輛而與不特定社會大眾共同
    使用公共道路之交通行為，原具有高度危險性，除應遵守相
    關一般性安全規範外，並應就具體情形諸如駕駛汽車時，應
    注意該車種之用途、人客之座乘空間、安全設置及貨物之堆
    放方式等情況，以管控並降低突生風險造成損害之可能，此
    猶有道路交通安全規則第77條第2 款定有「載運人客、貨物
    必須穩妥，車門應能關閉良好，物品應捆紮牢固，堆放平穩
    」之明文規定即知。又貨車之設計係用以載運貨物，就貨物
    之堆放本應注意是否捆紮牢固，已如前述，其目的係以避免
    於車行中散落導致危害用路人車之安全，為管控風險升高之
    機制；而貨車後方車廂並未有適以人員搭乘安全之座乘空間
    （如固定之坐位、安全帶），如後車廂未有遮蔽之鋼架（棚
    架），僅以夾板圍成車框之情形，更非可供人員搭載使用，
    其危險性已超乎所能容許之風險，此觀諸立法者就「框式貨
    車後車廂不得載人」及「小貨車附載人員除駕駛人外不得超
    過2 人」此種情形明文於道路交通安全規則第77條第1 項第
    6 款、第86條第1 項第1 款規定所禁止，意即要避免以框式
    貨車後車廂搭載乘客時，如有顛簸、車禍甚或車速過快時，
    後車廂人員因欠缺安全防護措施而受有掉落於車外之傷亡等
    危險發生。上開注意義務，應為領有相當駕駛執照，並以從
    事駕駛大貨車為業之被告甲○○所知悉而應注意者。又車輛
    行駛於高速公路上，原具有高度危險性，故須提高較一般行
    為更高之注意義務以控管風險之發生，而貨車所載運貨物均
    須捆紮綁緊以避免滑落、人員搭載穩妥，更遑論框式貨車後
    車廂載人，其不安全之乘坐空間實已不足以應付突生之危險
    ，故已明文為法所不許，被告丁○○、甲○○分別為貨車之
    實際所有人及使用人，就上開保護義務應有所知悉，被告等
    應注意，並無不能注意之情形，竟疏未注意，自難辭其過失
    之責任，足見被告2 人之過失行為與上開被害人丙○○、戊○○受有傷害及被害人乙○○受有重傷害之結果，均具有相
    當因果關係，是本件事證明確，被告2 人之犯行，應堪認定
    。
三、按行為後法律有變更者，適用行為時之法律，但行為後之法
    律有利於行為人者，適用最有利於行為人之法律，刑法第2
    條第1 項定有明文。本件被告行為後，刑法及刑法施行法業
    於94年2 月2 日經總統以華總一義字第09400014901 號令修
    正公布，並於95年7 月1 日施行，參酌最高法院95年5 月23
    日刑事庭第8 次會議決議意旨，刑法第2 條第1 項之規定係
    規範行為後法律變更所生新舊法律比較適用之準據法，於刑
    法修正施行後，應適用刑法第2 條第1 項之規定，為「從舊
    從輕」之比較。另於比較時應就罪刑有關之共犯、未遂犯、
    想像競合犯、牽連犯、連續犯、結合犯，以及累犯加重、自
    首減輕暨其他法定加減原因（如身分加減）與加減比例等一
    切情形，本於統一性及整體性原則，綜其全部罪刑之結果而
    為比較。茲就本件刑法修正前後之相關條文比較如下：
(一)刑法第284 條第2 項後段之罰金刑業經刑法施行法第1 條之
    1 規定，修正提高30倍，並由銀元改為新臺幣，亦即法定罰
    金刑為新台幣6 萬元以下，及依修正後刑法第33條第5 款規
    定「罰金：新臺幣1 千元以上，以百元計算之」等規定觀之
    ，修正後刑法第284 條第2 項後段之罰金刑，最低為新台幣
    1 千元；而修正前刑法第284 條第1 項前段之罰金刑，法定
    最高罰金刑度依修正前之罰金罰鍰提高標準條例第1 條前段
    規定提高為10倍，為銀元2 萬元即新臺幣6 萬元，另依修正
    前刑法第33條第5 款規定「罰金：銀元1 元以上」，該罪最
    低度罰金刑為銀元1 元即新臺幣3 元，是經比較後，自應適
    用行為時即修正前之刑法第284 條第2 項前段規定較有利於
    被告。
(二)關於自首減刑之規定，修正前刑法第62條前段係規定「必減
    輕其刑」，修正後同條則規定「得減輕其刑」，故亦以修正
    前之刑法第62條前段規定較有利於被告。
(三)被告行為時之刑法第41條第1 項前段規定：「犯最重本刑為
    5 年以下有期徒刑以下之刑之罪，而受6 個月以下有期徒刑
    或拘役之宣告，因身體、教育、職業、家庭之關係或其他正
    當事由，執行顯有困難者，得以1 元以上3 元以下折算1 日
    ，易科罰金。」又被告行為時之易科罰金折算標準，依修正
    前罰金罰鍰提高標準條例第2 條前段（現已刪除）規定，就
    其原定數額提高為100 倍折算1 日，則本件被告行為時之易
    科罰金折算標準，應以銀元300 元折算1 日，經折算為新臺
    幣後，應以新臺幣900 元折算為1 日。惟95年7 月1 日修正
    公佈施行之刑法第41條第1 項前段則規定：「犯最重本刑為
    5 年以下有期徒刑以下之刑之罪，而受6 個月以下有期徒刑
    或拘役之宣告者，得以新臺幣1,000 元、2,000 元或3,000
    元折算1 日，易科罰金。」比較修正前後之易科罰金折算標
    準，以95年7 月1 日修正公佈施行前之規定，較有利於被告
    ，是應依刑法第2 條第1 項前段依修正前刑法第41條第1 項
    定其易科罰金之折算標準。故關於本件易刑處分之新舊法比
    較，自應與上開罪刑分割適用，而應併依修正前刑法第41條
    第1 項規定，諭知易科罰金之折算標準。
四、查被害人乙○○因本件事故受有左橈尺骨骨折併癒合不良而
    左肘以下截肢等傷害，有長庚紀念醫院高雄分院診斷證明書
    在卷可佐，已達刑法第10條第4 項第4 款所定之重傷（刑法
    第10條第4 款雖於94年2 月2 日修正公布，於95年7 月1 日
    起施行文字增加「或嚴重減損」，惟就本件被害人乙○○重
    傷之認定並無對被告有利不利之情形，故無須比較）。又按
    刑法第284 條第2 項後段之業務過失致重傷罪，以行為人之
    過失，係基於業務上行為而發生者為限，而所謂業務，係指
    個人基於社會地位繼續反覆所執行之事務，包括主要業務及
    其附隨之準備工作與輔助事務在內，最高法院71年臺上字第
    1550號著有判例可資參照。查被告甲○○平日係以駕駛小貨
    車載運蝦貨及抓蝦工人為業，已如前述，係從事駕駛業務之
    人；被告丁○○自承係以販賣海產為業之人在卷（見警卷第
    8 頁背面），則其僱用司機載送抓蝦工人至魚塭抓蝦並載送
    蝦貨應為其附隨業務，即為完成主要業務所附之準備工作與
    輔助業務。被告甲○○、丁○○於執行業務中因過失行為，
    致丙○○、戊○○受有如事實欄所示之傷害及乙○○受有如
    事實欄所示之重傷害，核被告2 人所為，係犯刑法第284 條
    第2 項前段之業務過失傷害罪及同項後段之業務過失致重傷
    罪。被告2 人各以一業務過失行為致丙○○、戊○○受傷及
    致乙○○受重傷，係一行為觸犯數罪名，均屬想像競合犯，
    應分別依刑法第55條之規定，從重之業務過失致重傷害罪論
    處。又被告甲○○肇事後留在現場，於有偵查職權之公務員
    或機關發覺前，即主動告知到場處理之員警其係肇事者，此
    有被告甲○○之國道公路警察局交通事故談話紀錄表及警員
    到場處理之現場照片6 幀在卷可按，嗣並接受裁判，符合自
    首之規定，應依修正前刑法第62條前段規定減輕其刑。
五、原審予以被告等論科，固非無見，惟查，(一)被告等於原審均
    否認犯罪，原審因而行普通審判程序，而被害人丙○○、戊○○、乙○○於警詢中之陳述，係屬被告以外之人於審判外
    之陳述，並無證據能力，而原審竟採為認定被告犯罪之證據
    ，自有未合。(二)證人即被害人丙○○、乙○○及證人張東立
    、黃長成於檢察官偵查中所為之陳述，依刑事訴訟法第159
    條之1 第2 項規定固得為證據，然必須說明並無顯有不可信
    之情況，始能引為證據。而原判決漏未說明，逕行引用為被
    告犯罪證據，亦有未合。被告等上訴意旨，指摘原判決量刑
    過重不當，固無足取，然原判決既有上述可議，自應由本院
    將原判決撤銷改判。審酌被告甲○○身為職業司機，應就駕
    駛行為應注意之規範嚴格遵守，竟未謹慎駕駛猶任抓蝦工人
    乘坐貨車之後車廂致生意外受傷；被告丁○○為被告甲○○
    之雇主，就其業務執行內容應詳加確定其安全性，並應在安
    全無虞之情形下方能提供抓蝦工人往返魚塭之工作條件，竟
    以貨車後方載運蝦貨及抓蝦工人致生被害人受傷，且被告僅
    賠償告訴人部分損失，迄今均未與告訴人達成和解，並斟酌
    本件事故發生告訴人亦與有過失等一切情狀，分別量處如主
    文第2 項所示之刑，並諭知易科罰金之折算標準。
據上論斷，應依刑事訴訟法第273 條之1 第1 項、第369 條第1
項前段、第364 條、第299 條第1 項前段，刑法第2 條第1 項前
段、第284 條第2 項後段、第55條、修正前刑法第62條前段、修
正前刑法第41條第1 項前段，罰金罰鍰提高標準條例第1 條、修
正前同條例第2 條，判決如主文。
本案經檢察官陳宗吟到庭執行職務。
中　　華　　民　　國　　96　　年　　3 　　月　　29　　日
                  刑事第三庭    審判長法  官   周賢銳
                                      法  官   黃仁松
                                      法  官   謝宏宗
以上正本證明與原本無異。
本判決不得上訴。
中　　華　　民　　國　　96　　年　　4 　　月　　2 　　日
　　　　　　　　　　　　　　　　　　　書記官   熊惠津
附錄  本判決論罪科刑法條：
中華民國刑法第284條第2項後段
（過失傷害罪）
從事業務之人，因業務上之過失傷害人者，處1 年以下有期徒刑
、拘役或1 千元以下罰金。致重傷者，處3 年以下有期徒刑、拘
役或2 千元以下罰金。
                                                   w
